臺灣臺中地方法院刑事判決
110年度金訴字第432號
公  訴  人  臺灣臺中地方檢察署檢察官
被      告  王日昇



選任辯護人  林堡欽律師
上列被告因違反洗錢防制法等案件，經檢察官提起公訴（110年
度偵字第14627號），本院判決如下：
    主    文
王日昇幫助犯洗錢防制法第十四條第一項之一般洗錢罪，處有期
徒刑參月，併科罰金新臺幣壹萬元，罰金如易服勞役，以新臺幣
壹仟元折算壹日。
    事    實
一、王日昇可預見將金融機構帳戶提供與他人使用，極易遭詐欺
    集團利用為犯罪工具，一般人無故取得他人金融帳戶使用，
    常與財產犯罪密切相關，提供帳戶與他人使用，可能幫助犯
    罪份子作為不法收取款項之用，並供該人將犯罪所得款項匯
    入，而藉此掩飾、隱匿犯罪所得之真正去向，竟基於容任該
    結果發生亦不違背其本意之幫助詐欺取財與掩飾、隱匿詐欺
    所得去向之洗錢不確定故意，於民國109 年12月15日前某日
    ，在不詳地點，將其所申辦兆豐國際商業銀行豐原分行帳號
&ZZZZ; &ZZZZ; 00000000000 號帳戶（下稱本案帳戶）之存摺、
    提款卡（含
    密碼），提供與真實姓名、年籍不詳之詐欺集團成員使用。
    嗣該詐欺集團成員取得本案帳戶之存摺、提款卡（含密碼）
    後，即意圖為自己不法之所有，基於詐欺取財及洗錢之犯意
    ，以附表所示詐騙方式，致宋曉青、陳姿尹陷於錯誤而分別
    於附表所示匯款時間轉帳附表所示匯款金額至本案帳戶，詐
    欺集團成員再分別將本案帳戶內上開金額提領一空，據以隱
    匿犯罪所得之去向。嗣宋曉青、陳姿尹於轉帳後查覺有異，
    始知受騙，報警循線查獲。
二、案經宋曉青、陳姿尹訴由臺中市政府警察局大甲分局報告臺
    灣臺中地方檢察署檢察官偵查起訴。　　
    理    由
一、證據能力：
　㈠按被告以外之人於審判外之陳述，雖不符刑事訴訟法第159 
    條之1 至第159 條之4 之規定，而經當事人於審判程序同意
    作為證據，法院審酌該言詞陳述或書面陳述作成時之情況，
    認為適當者，亦得為證據；當事人、代理人或辯護人於法院
    調查證據時，知有刑事訴訟法第159 條第1 項不得為證據之
    情形，而未於言詞辯論終結前聲明異議者，視為有前項之同
    意，刑事訴訟法第159 條之5 定有明文。查本案認定事實所
    引用被告王日昇以外之人於審判外之陳述，公訴人、被告及
    其辯護人於審判期日均表示無意見而不爭執，亦未聲明異議
    ，審酌上開證據資料製作時之情況，尚無違法不當及證明力
    明顯過低之瑕疵，亦認為以之作為證據應屬適當，揆諸上規
    定，認前揭證據資料均有證據能力。
　㈡次按除法律另有規定外，實施刑事訴訟程序之公務員因違背
    法定程序取得之證據，其有無證據能力之認定，應審酌人權
    保障及公共利益之均衡維護，刑事訴訟法第158 條之4 定有
    明文。本案所引用之非供述證據，與本案均具有關聯性，並
    無證據證明係公務員違背法定程序所取得，復經本院依法踐
    行調查程序，是依刑事訴訟法第158 條之4 之反面解釋，自
    應認均具有證據能力。
二、認定犯罪事實所憑之證據及理由：
　㈠訊據被告固坦承本案帳戶為伊所申辦，以及告訴人宋曉青、
    陳姿尹於附表所示匯款時間轉帳附表所示金額至本案帳戶之
    事實，惟矢口否認有何幫助詐欺取財及幫助一般洗錢之犯行
    ，辯稱：本案帳戶原作為伊薪轉使用，離職後伊將本案帳戶
    之存摺、提款卡及密碼置於平時攜帶之隨身包內，提款卡密
    碼是伊生日，伊將密碼寫在小紙條並放在提款卡的袋子內，
    因為伊有其他密碼有用生日、身分證，伊怕忘記密碼；伊未
    將本案帳戶交與他人使用，109 年12月17日晚上伊才發現本
    案帳戶之存摺、提款卡及密碼不見，同年月18日伊有打電話
    掛失云云（見本院卷第44至45頁）。辯護人則為被告辯稱：
    被告離職後即將本案帳戶提領一空，隨手將本案帳戶之存摺
    、提款卡及密碼置於其隨身包內，未再使用，亦無留意是否
    遺失，該保管習慣雖不當，但其僅係不慎遺失本案帳戶，致
    他人有機可趁持之為犯罪工具；被告有正當收入及穩定工作
    ，另有新臺幣（下同）25000 多元現金存款及購買儲蓄保險
    ，並無負債或需錢急用，被告斷無將本案帳戶之存摺、金融
    卡及密碼主動交付詐欺集團使用，致陷自身於未知風險之必
    要等語（見本院卷第53至59頁）。經查：
　⒈本案帳戶為被告所申設，及告訴人於附表所示匯款時間轉帳
    附表所示匯款金額至本案帳戶等情，為被告所承認（見本院
    卷第44至45頁），並有兆豐國際商業銀行股份有限公司109 
    年12月29日兆銀總集中字第1090071614號函及所附兆豐國際
    商業銀行客戶基本資料表、存款開戶申請書、存款印鑑卡、
    客戶存款往來交易明細表、客戶電子銀行自行/被代理行交
    易查詢資料、附表編號1 、2 匯款金額之轉帳單據、宋曉青
    名下第一銀行帳戶、合作金庫銀行帳戶、郵局帳戶之存摺封
    面及內頁交易明細影本在卷可按（見偵卷第27頁、第29頁、
    第31至32頁、第38至39頁、第41頁、第53頁、第83頁、第55
    頁、第57頁、第59頁）；又告訴人係因詐欺集團以附表所示
    之詐騙方式致其等陷於錯誤而匯款至本案帳戶，該等款項旋
    即遭提領一空一節，已據告訴人於警詢中指訴綦詳（見偵卷
    第43至48頁、第79至81頁），並有宋曉青與詐欺集團之通訊
    軟體LINE對話紀錄截圖、臺中市政府警察局第四分局春社派
    出所、臺南市政府警察局第一分局東寧派出所之受理各類案
    件紀錄表、受理刑事案件報案三聯單、受理詐騙帳戶通報警
    示簡便格式表、金融機構聯防機制通報單、內政部警政署反
    詐騙諮詢專線紀錄表、本案帳戶客戶存款往來交易明細表附
    卷可稽（見偵卷第63至65頁、第67頁、第69頁、第71頁、第
    73頁、第75至76頁、第95頁、第93頁、第85頁、第87頁、第
    89至90頁，本院卷第90頁），上開事實應堪認定。是本案帳
    戶確經詐欺集團成員用於詐騙告訴人後供作匯入款項之帳戶
    使用，且該詐欺集團成員並持有本案帳戶之提款卡、密碼。
　⒉按申辦金融帳戶需填載申請人之姓名、年籍、地址等個人資
    料，且須提供身分證明文件以供查核，故金融帳戶資料可與
    持有人真實身分相聯結，而成為檢、警機關追查犯罪行為人
    之重要線索，詐欺集團成員為避免遭查緝，於下手實施詐騙
    前，自會先取得與自身無關聯且安全無虞、可正常存提款使
    用之金融帳戶以供被害人匯入款項及提領之用；而金融帳戶
    之存摺與提款卡一旦遺失或失竊時，金融機構均有提供即時
    掛失、止付等服務，以避免存款戶之款項被盜領或帳戶遭不
    法利用，準此，竊得或拾獲他人金融帳戶之人，因未經帳戶
    所有人同意使用該金融帳戶，自無從知悉帳戶所有人將於何
    時辦理掛失止付甚或向警方報案，故詐欺集團成員唯恐其取
    得之金融帳戶隨時有被帳戶所有人掛失、止付而無法使用該
    金融帳戶，或無法順利提領匯入該金融帳戶內之贓款，自無
    可能貿然使用竊得或拾得之金融帳戶作為詐欺人頭帳戶；輔
    以現今社會上存有不少為貪圖小利而出售、出租自己帳戶供
    他人使用之人，則詐欺集團成員僅需支付少許對價或以信用
    貸款、應徵工作等將來利益為誘餌，即能取得可完全操控而
    毋庸擔心被人掛失之金融帳戶運用，殊無冒險使用他人遺失
    或遭竊之金融帳戶之必要。查本案帳戶於108 年3 月8 日前
    按月有摘要名稱為「薪資」之款項存入，108 年3 月8 日則
    為最後一次摘要名稱為「薪資」之款項存入，迄至108 年5 
    月20日提領260 元後，本案帳戶餘額僅29元，此有本案帳戶
    107 年1 月1 日至109 年12月23日之存款往來交易明細表附
    卷可參（見本院卷第85至90頁），此與被告陳稱本案帳戶原
    係作薪轉使用，離職後伊將帳戶內金錢幾乎全部領出，於10
    8 年5月20日提領最後一筆款項260 元後即未再使用等語大
    致相符（見本院卷第44頁、第153 至154 頁），足見本案帳
    戶於108 年5 月20日後已幾無餘額，此與習見提供帳戶供他
    人犯罪使用者，多交付幾無餘額之帳戶，以減少日後無法取
    回帳戶所生損害之犯罪型態相符；再觀諸本案帳戶交易明細
    表、客戶存款往來交易明細表（見本院卷第90頁，偵卷第39
    頁），告訴人於109 年12月15日匯入附表所示匯款金額後，
    旋即於同日經提領一空，而於上開款項匯入前，均未有任何
    以小額存匯或提領用以測試該帳戶有無掛失止付之紀錄，顯
    見詐欺集團成員向告訴人施詐時，確實對本案帳戶具高度信
    賴，且有實質支配、掌控之能力，方使用本案帳戶作為收受
    詐欺款項之工具，而此等情形實有賴帳戶所有人從中配合。
    從而，應可合理推認本案帳戶之存摺、提款卡及密碼，應為
    被告主動自願交付。
　⒊再觀以前揭存款往來交易明細表，迄至告訴人受詐騙而匯入
    附表所示匯款金額前，本案帳戶僅餘29元，且無其他交易（
    見本院卷第90頁），可見被告於108 年5 月20日後即未再使
    用本案帳戶；復衡諸日常生活經驗，金融帳戶存摺、提款卡
    及密碼乃個人重要之財務資料，攸關存戶個人財產權益之保
    障，專有性甚高，本應妥善收存保管，避免遺失或遭竊，然
    被告辯稱其係因將本案帳戶之存摺、提款卡及密碼置於其隨
    身包內攜帶外出而遺失云云，惟被告既於108 年5 月20日後
    既未再使用本案帳戶，本案帳戶內又幾無餘額，難認被告有
    何隨身攜帶本案帳戶之存摺、提款卡及密碼之必要，此舉僅
    徒增前開重要財務資料遺失或遭竊之風險，其所辯已非合理
    ；又衡以一般人均知持有金融帳戶之提款卡並知悉密碼後，
    即可利用提款卡任意自金融帳戶提領現款，故一般人均會將
    提款卡與密碼分別存放，以防止同時遺失而遭盜領之風險，
    且被告於本院準備程序時尚能清楚記憶本案帳戶之金融卡密
    碼為其生日之數字所組成（見本院卷第45頁），實無另外抄
    寫於紙上，甚至將密碼與金融卡放置同處，增加密碼遭人探
    知及帳戶遺失或遭竊時遭人盜領、盜用危險之必要，是被告
    所辯與常情不符，亦難遽信。又考以被告於108 年5 月20日
    最後一次使用本案帳戶後迄至告訴人因受詐騙而匯入款項並
    經詐欺集團成員提領一空之109年12月15日，期間長達約1年
    7月，期間均未發生異狀，卻於109 年12月17日晚間即發現
    其平時置於隨身包內本案帳戶之存摺、金融卡及密碼遺失而
    於翌日辦理掛失，時間點實過於巧合，更有可疑。
　⒋而被告固辯稱有於109年12月18日掛失本案帳戶之存摺及金融
    卡，且於109 年12月23日另持其所有之國泰世華商業銀行帳
    戶之提款卡提款時，因無法提領，且顯示該帳戶為問題帳戶
    ，經被告以電話詢問國泰世華商業銀行、兆豐國際商業銀行
    客服後，始知其金融帳戶為警示帳戶，被告再以電話詢問16
    5 反詐騙諮詢專線後，於同日18時許前往高雄市政府警察局
    新興分局前金分駐所報案等語（見本院卷第45頁、第95至97
    頁）。固據其提出補印通話明細單為證，並有其撥打反詐騙
    諮詢專線之內政部警政署反詐騙諮詢專線紀錄表、高雄市政
    府警察局新興分局前金分駐所受理案件登記表、兆豐國際商
    業銀行股份有限公司109 年12月29日兆銀總集中字第109007
    1614號函、國泰世華商業銀行存匯作業管理部110年9月23日
    國世存匯作業字第1100153957號函附卷可查（本院卷第107
    頁、第119頁、第123頁，偵卷第21頁、第27頁），然上開行
    為均係告訴人受騙匯款及詐欺集團成員提領本案帳戶內款項
    後始作為，亦非無可能為被告擔心其所交付之帳戶已列為警
    示帳戶，而欲釐清責任之事後彌縫行為；至被告固稱有正當
    職業、穩定收入等語，惟將金融機關帳戶交付予犯罪集團使
    用之動機、目的本有多端，被告所辯與其是否有交付本案帳
    戶給詐欺集團成員乙節間尚無必然關係，均不足為有利被告
    認定之依據。
　㈡末按刑法上之故意，分為直接故意與間接故意（又稱不確定
    故意），析言之，當行為人對於構成犯罪之事實，明知並有
    意使其發生者，為直接故意；如行為人對於構成犯罪之事實
    ，預見其發生而其發生並不違背其本意者，乃屬間接故意，
    此觀刑法第13條規定甚明。又幫助犯之成立，以行為人主觀
    上認知被幫助者可能正欲從事犯罪或係正在從事犯罪，而其
    行為足以幫助他人實現構成要件者，即具有幫助故意，並不
    以行為人確知被幫助者將犯或係犯何罪名為必要。又金融機
    構開立之帳戶為個人理財之工具，申請開設存款帳戶並無特
    殊資格限制，一般民眾皆能自由申請，亦可同時在不同金融
    機構申請多數存款帳戶使用，且該等帳戶有一定金融交易目
    的及識別意義，具高度專有性，一般人皆有妥為保管帳戶資
    料，防止他人任意使用之認識，縱因特殊情況有交付他人使
    用之需，亦必會深入瞭解用途後再行提供他人使用，此為事
    理之常，且依社會生活經驗，一般人申請設立銀行帳戶使用
    並無困難之處，故無使用他人帳戶之必要，佐以近年來利用
    人頭帳戶詐騙之案件層出不窮，媒體及政府無不大力宣導，
    提醒注意，若不以自己名義申請開立帳戶使用，反向他人蒐
    集或收購帳戶資料，帳戶所有人應可預見其目的係為用以從
    事詐欺取財等財產上犯罪。被告為一智慮成熟、具有相當社
    會經驗之成年人，對於提供金融帳戶可能作為詐欺集團成員
    提領詐欺犯罪所得使用，詐欺集團成員於提領後會產生遮斷
    金流以逃避國家訴追、處罰之效果等情節，實難諉為不知，
    竟仍提供本案帳戶之存摺、提款卡及密碼，以利詐欺集團成
    員實施詐欺取財及一般洗錢之犯行，其顯具縱有人以其金融
    帳戶實施詐欺取財及一般洗錢之犯罪，亦不違背其本意之幫
    助意思，是被告主觀上具有幫助他人實施詐欺取財、一般洗
    錢之犯罪之不確定故意甚明。
　㈢綜上所述，本案事證已臻明確，被告犯行堪以認定，應依法
    論科。
三、論罪科刑：
　㈠按刑法第30條之幫助犯，係以行為人主觀上有幫助故意，客
    觀上有幫助行為，即對於犯罪與正犯有共同認識，而以幫助
    意思，對於正犯資以助力，但未參與實行犯罪之行為者而言
    。幫助犯之故意，除需有認識其行為足以幫助他人實現故意
    不法構成要件之「幫助故意」外，尚需具備幫助他人實現該
    特定不法構成要件之「幫助既遂故意」，惟行為人只要概略
    認識該特定犯罪之不法內涵即可，無庸過於瞭解正犯行為之
    細節或具體內容。此即學理上所謂幫助犯之「雙重故意」。
    金融帳戶乃個人理財工具，依我國現狀，申設金融帳戶並無
    任何特殊限制，且可於不同之金融機構申請多數帳戶使用，
    是依一般人之社會通念，若見他人不以自己名義申請帳戶，
    反而收購或借用別人之金融帳戶以供使用，並要求提供提款
    卡及告知密碼，則提供金融帳戶者主觀上如認識該帳戶可能
    作為對方收受、提領特定犯罪所得使用，對方提領後會產生
    遮斷金流以逃避國家追訴、處罰之效果，仍基於幫助之犯意
    ，而提供該帳戶之提款卡及密碼，以利洗錢實行，仍可成立
    一般洗錢罪之幫助犯（最高法院刑事大法庭108 年度台上大
    字第3101號裁定要旨參照）。查被告可預見提供帳戶供他人
    使用，他人有將之用於詐欺取財及洗錢犯罪之可能，竟仍不
    違背其本意，將本案帳戶提供予他人，供其實施詐欺取財及
    隱匿犯罪所得去向之犯行，則被告雖未實際參與詐欺取財及
    隱匿犯罪所得去向之行為，然顯係以幫助之不確定故意，參
    與詐欺取財及洗錢構成要件以外之行為，為幫助犯。復因卷
    內並無充分證據，足以認定不詳詐騙犯罪者之人數是否達3 
    人以上，是核被告所為，係犯刑法第30條第1 項前段、洗錢
    防制法第14條第1 項之幫助一般洗錢罪，暨刑法第30條第1 
    項前段、第339 條第1 項之幫助詐欺取財罪。
　㈡被告以提供本案帳戶與詐欺集團成員之一行為，幫助不詳詐
    欺集團成員對告訴人實施詐欺取財、一般洗錢犯行，同時觸
    犯上開二罪名，為想像競合犯，應依刑法第55條前段規定，
    從一重以幫助一般洗錢罪處斷。又被告所犯為幫助犯，其並
    未實際參與詐欺取財及一般洗錢犯行，所犯情節較正犯輕微
    ，爰依刑法第30條第2 項規定減輕其刑。
　㈢爰以行為人之責任為基礎，審酌被告始終否認犯行之犯後態
    度，及其提供本案帳戶與不詳詐欺集團成員使用之行為，不
    僅造成執法機關不易查緝犯罪行為人，嚴重危害社會治安，
    助長詐欺取財犯罪之實施，更使詐騙犯罪者得以製造金流斷
    點，破壞金流秩序之透明穩定，並造成告訴人求償上之困難
    ，所為實屬不該。復考量本案告訴人遭詐騙之金額合計約11
    0000元，又被告迄本案判決前，尚未與告訴人成立和解，足
    見本案所生損害猶未經被告為相當填補；惟酌以被告未實際
    參與詐欺取財及一般洗錢犯行，責難性較小，又無犯罪前科
    ，此有臺灣高等法院被告前案紀錄表附卷可稽（見本院卷第
    17頁），兼衡其於審理中自陳學歷為高中畢業，從事板金、
    輕隔間工作，與母親、姊姊、弟弟同住，並扶養母親等語（
    見本院卷第154 頁）之智識程度、家庭與生活狀況等一切情
    狀，量處如主文所示之刑，並就所處罰金刑部分諭知易服勞
    役之折算標準，以資警惕。
四、沒收部分：
    本案並無充分證據，足資證明被告交付帳戶後已實際取得任
    何對價，或因而獲取犯罪所得，是本院自無庸對其犯罪所得
    諭知沒收。至洗錢防制法第18條第1 項固規定「犯第14條之
    罪，其所移轉、變更、掩飾、隱匿、收受、取得、持有、使
    用之財物或財產上利益，沒收之」，惟因被告並非實際上持
    金融帳戶提領贓款之人，與特定犯罪所得間並無物理上之接
    觸關係，且卷內復查無任何證據，足認該等特定犯罪所得為
    被告所有或在其實際掌控中，核無上開條文適用之餘地，附
    此敘明。
據上論斷，應依刑事訴訟法第299 條第1 項前段，洗錢防制法第
14條第1 項，刑法第11條前段、第30條第1 項前段、第2 項、第
339 條第1 項、第55條、第42條第3 項，刑法施行法第1 條之1
第1 項，判決如主文。
本案經檢察官許景森起公訴，檢察官林文亮到庭執行職務。
中　　華　　民　　國　　110 　年　　10　　月　　19　　日
                  刑事第十二庭　審判長法　官　廖慧娟
                                      法  官　黃震岳
                                      法  官　張意鈞
以上正本證明與原本無異。
如不服本判決應於收受判決後20日內向本院提出上訴書狀，並應
敘述具體理由；其未敘述上訴理由者，應於上訴期間屆滿後20日
內向本院補提理由書（均須按他造當事人之人數附繕本）「切勿
逕送上級法院」。
告訴人或被害人如不服判決，應備理由具狀向檢察官請求上訴，
上訴期間之計算，以檢察官收受判決正本之日起算。
                                      書記官  陳怡臻
中　　華　　民　　國　　110 　年　　10　　月　　19　　日
附錄本案論罪科刑法條全文：
洗錢防制法第14條
有第二條各款所列洗錢行為者，處7年以下有期徒刑，併科新臺
幣5百萬元以下罰金。
前項之未遂犯罰之。
前二項情形，不得科以超過其特定犯罪所定最重本刑之刑。
中華民國刑法第339條
意圖為自己或第三人不法之所有，以詐術使人將本人或第三人之
物交付者，處5 年以下有期徒刑、拘役或科或併科50萬元以下罰
金。
以前項方法得財產上不法之利益或使第三人得之者，亦同。
前二項之未遂犯罰之。

附表：
編號 被害人即告訴人 詐騙方式 匯款時間 匯款金額 (新臺幣) 1 宋曉青  詐欺集團成員於109年12月14日22時許，以電話聯絡宋曉青，佯為協助取消網路購物誤設經銷商分期貸款設定云云，使宋曉青陷於錯誤，依指示轉帳至本案帳戶。 109年12月15日 16時39分 29989元    109年12月15日 16時45分 29989元    109年12月15日 16時47分 20102元 2 陳姿尹 詐欺集團成員於109年12月15日16時20分許，以電話聯絡陳姿尹，佯為協助取消網路購物錯誤訂單自動扣款設定云云，使陳姿尹陷於錯誤，依指示轉帳至本案帳戶。 109年12月15日 17時23分 29985元